---
title: "Proyecto STAT_NT 2019"
author: "Santiago Burgoa, Pablo Deleón, Maximiliano Saldaña"
date: "28/6/2019"
output: beamer_presentation
---

```{r setup, include=FALSE}
knitr::opts_chunk$set(echo = FALSE, warning = FALSE, error = FALSE, message = FALSE, fig.height = 4, fig.width = 6)
```

```{r, echo= FALSE, include = FALSE}
### PREPARACIÓN DE LOS DATOS ###

library(tidyverse)
library(haven)
library(scales)
library(lubridate)

datos <- read_dta("Datos/2011_2013panel.dta")

#Datos sobre: info general, cantidad de ocupados segun categorias   

gen_ocup <- datos %>% select(form, año, cp, ct, a22cargo, a4, a11a1, a11a2, a11a3,b1, b2SOC1:b2ASALtot, b2SOC135:b2ASALtotf, b3soc2p: b3asal6tuc, starts_with("ciiu"))


#Datos sobre: supervisión y conflicto: gestion, ausentismo

sup_conf <- datos %>%
  select(form, año, f21, f22, f23, f3, f3b1, f3b2, f3b3, f4bactitud, f4ccalidad)

  
#Datos sobre: tecnologia e innovación

tecno <- datos %>%
  select(form, año, g11:g31, g31:g31resul, g4proc:g422emp, g41a, g41b, g43a:g44b)
  
#Opiniones del entrevistado

opinion <- datos %>%
  select(form, año, h1posturaa, h5pacienci, h84educaci, h89sexo)

##Remuneraciones

#Salarios nominales promedio por categoria
Salarios <- datos %>% 
  select(form, año, c31asal:c36rs) 

##Inversion y financiamiento

EdiCons <- datos %>%
  select(Capital=d11capcap, Gastos= d11invgasg, Ingresos=d11invingi, Inversiones=d11invinv, Activo=d11actact)

TotAct <- datos %>%
  select(d16captot:d16acttot)

TotPas <- datos %>%
  select(d2tot)


#Trabajadores que ingresaron y dejaron la cooperativa por edad.
TraIng <- datos %>%
  select(año, b18a35soc:b18atot)

TraDej <- datos %>%
  select(año, b14a35soc:b14atot)

```
## Objetivo

Nuestra intención es utilizar estos datos para indagar en el funcionamiento de las cooperativas y empresas en cuestión, ver diferencias entre ellas y buscar correlaciones  entre algunas de las variables, ya sean cuantitativas o cualitativas, que las describen. El análisis de estas formas distintas de organizar el trabajo nos puede ayudar a entenderlas desde un punto de vista basado en evidencia empírica.

## Encuesta

-La base de datos utilizada fue obtenida de la Encuesta a Cooperativas de Producción , llevada a cabo por el IECON en los años 2010 y 2011.

-A su vez, la ECP también encuestó a empresas convencionales. 

-La modalidad era mediante un formulario que se completaba en base a las respuestas del personal de las empresas y cooperativas que ocupaban cargos de gestión.

## Datos

-Se encuestaron a 365 empresas dentro de las cuales había 193 cooperativas y 172 empresas convencionales. 

-Los datos cuentan tanto con variables cualitativas como cuantitativas. 

-En las cualitativas hay un énfasis en como los encuestados ven a sus cooperativas/empresas. 

-En las cuantitativas se reflejan valores numéricos (por ejemplo: montos de inversión).

-Gracias a Andrés Dean, quien formó parte del equipo que trabajó en la encuesta, que nos suministró de los cuestionarios y el informe de la misma, pudimos comprender el transfondo de la investigación y el significado de los datos.

## Problemas

-Los datos del primer año de la encuesta contaban con observaciones faltantes, resultado de algunos cambios en las encuestas. 

-Había inconsistencias de cuales habían sido los años de la encuesta en los datos respecto al informe de la investigación, ante lo cual optamos por usar los años indicados en el informe (2010 y 2011). 

-Las preguntas de la base de datos original se dividían en 693 variables, muchas representando observaciones de una variable y que organizamos como tal para trabajar con ellas. 

-En el anexo está disponible el listado de todas las variables que inicialmente seleccionamos de la base de datos.

## ##

```{r, echo=FALSE, fig.cap = "Gráfico de barras, cantidad de encuestados según su cargo, dividido en cooperativas y empresas convencionales"}

gen_ocup %>%
  filter(is.na(a22cargo) == FALSE) %>%
  mutate(a22cargo = recode(a22cargo, `1` = "Directivo/Propietario", `2` = "Gerente/ \n Administrador \n general", `3` = "Contador", `4` = "Jefe de \n producción", `5` = "Otro"), cp = recode(cp, `1` = "Cooperativa", `0` = "Empresa convencional")) %>%
  group_by(cp, a22cargo) %>%
  summarise(Frecuencia = n()) %>%
  ggplot(aes(x = reorder(a22cargo, -Frecuencia))) +
  geom_bar(aes(y = Frecuencia), stat = "identity", fill = "mediumseagreen") +
  facet_wrap(vars(cp)) + 
  geom_text(aes(y = Frecuencia, label = Frecuencia), vjust = -.5) +
  ylim(0, 275) + 
  theme(axis.text.x = element_text(size = 7)) +
  labs(x = "Cargo", y = "Frecuencia") 
```

## ##

```{r, echo= FALSE, fig.cap = "Gráfico de barras, nivel educativo de los encuestados", warning = FALSE}
opinion %>%
  filter(is.na(h89sexo) == FALSE) %>%  #En el primer anio no se pregunto
  ggplot() +
  geom_bar(aes(as.factor(h84educaci)), fill = "mediumseagreen") +
  scale_x_discrete(labels = c("Primaria", "Secundaria incompleta", "Secundaria", "Terciaria/Universitaria incompleta", "Terciaria/Universitaria")) +
  coord_flip() +
  labs(x = "Nivel educativo", y = "Número de personas") +
  geom_text(aes(x = h84educaci, y = (..count..), label = (..count..)), stat = "count", hjust = -.5) + ylim(0, 200)
```

## ##

```{r, echo= FALSE, fig.cap = "Gráfico de barras, proporción de los sexos de los encuestados en cada nivel educativo\\label{bargen}"}
opinion %>%
  filter(is.na(h89sexo) == FALSE) %>%
  mutate(h89sexo = recode(h89sexo, `1` = "Masculino", `2` = "Femenino")) %>%
  ggplot() +
  geom_bar(aes(as.factor(h84educaci), fill = as.factor(h89sexo)), position = "fill") +
  scale_fill_discrete(labels = c("Masculino", "Femenino")) +
  scale_fill_brewer(palette = "Set1") +
  scale_x_discrete(labels = c("Primaria", "Secundaria incompleta", "Secundaria", "Terciaria/Universitaria incompleta", "Terciaria/Universitaria")) +
  coord_flip() +
  labs(x = "Nivel educativo", y = "Número de personas", fill = "Sexo") 
```


## ##

```{r, echo= FALSE, fig.cap = "Gráfico de barras, cantidad de trabajadores según categoría de ocupación y si son asalariados o socios de la cooperativa\\label{bartrab}"}
gen_ocup %>%
  gather("categoria", "ocup", b2SOC1:b2SOC6, b2ASAL1:b2ASAL6) %>%
  filter(!is.na(categoria), cp == 1) %>%
  mutate(
    cat_ocup = case_when(
               categoria %in% c("b2SOC1", "b2ASAL1") ~ "Gerente_dir",
               categoria %in% c("b2SOC2", "b2ASAL2") ~ "prof_tec",
               categoria %in% c("b2SOC3", "b2ASAL3") ~ "admin",
               categoria %in% c("b2SOC4", "b2ASAL4") ~ "obrero_calif",
               categoria %in% c("b2SOC5", "b2ASAL5") ~ "obrero_nocalif",
               categoria %in% c("b2SOC6", "b2ASAL6") ~ "adomicilio"
               ),
    cat_AS = if_else(categoria %in% c("b2SOC1", "b2SOC2", "b2SOC3", "b2SOC4", "b2SOC5", "b2SOC6"), "Socio", "Asalariado")
    ) %>%
  ggplot() +
  geom_bar(aes(x = cat_ocup, y = ocup, fill = cat_AS), stat = "identity", position = "dodge") +
  scale_x_discrete(labels = c(
    "Administrativos", 
    "Trabajadores \n a domicilio", 
    "Gerentes y \n directores", 
    "Obreros \n calificados", 
    "Obreros \n no calificados", 
    "Profesionales \n y técnicos")
    ) + 
  labs(x = "Categoría de ocupación", y = "Cantidad de trabajadores", fill = "") +
  scale_fill_brewer(palette = "Set1")
```


## ##
```{r, echo= FALSE, fig.cap = "Gráfico de barras, cantidad de socios según nivel educativo\\label{bared}"}
gen_ocup %>%
  select(año, b3soc2p:b3soc6tuc) %>%
  group_by(año) %>%
  summarise(b3soc2p = sum(b3soc2p, na.rm = T),
            b3soc3si = sum(b3soc3si, na.rm = T),
            b3soc4sc = sum(b3soc4sc, na.rm = T),
            b3soc5tui = sum(b3soc5tui, na.rm = T),
            b3soc6tuc = sum(b3soc6tuc, na.rm = T)) %>%
  gather("NivelEducativo", "Cantidad", -año) %>%
  mutate(NivelEducativo = recode(NivelEducativo, b3soc2p = "Primaria completa", b3soc3si = "Secundaria incompleta", b3soc4sc = "Secundaria completa", b3soc5tui = "Terciaria incompleta", b3soc6tuc = "Terciaria completa"), año = recode(año, `1` = 2010, `2` = 2011)) %>% 
  ggplot() +
  geom_bar(aes(x = NivelEducativo, y = Cantidad, fill = NivelEducativo), stat = "identity", position = "dodge") + facet_wrap(~año) + theme(axis.text.x = element_text(angle = 90)) +
  labs(x = "Nivel educativo", y = "Cantidad", fill = "Nivel Educativo") +
  scale_fill_brewer(palette = "Set1")
  
```


## ##

```{r, echo= FALSE, fig.cap = "Gráfico de barras, cantidad de asalariados según nivel educativo"}
gen_ocup %>%
  select(año, b3asal2p:b3asal6tuc) %>%
  filter(año == 2) %>% 
  group_by(año) %>%
  summarise(b3asal2p = sum(b3asal2p, na.rm = T),
            b3asal3si = sum(b3asal3si, na.rm = T),
            b3asal4sc = sum(b3asal4sc, na.rm = T),
            b3asal5tui = sum(b3asal5tui, na.rm = T),
            b3asal6tuc = sum(b3asal6tuc, na.rm = T)) %>%
  gather("NivelEducativo", "Cantidad", -año) %>%
  mutate(NivelEducativo = recode(NivelEducativo, b3asal2p = "Primaria completa", b3asal3si = "Secundaria incompleta", b3asal4sc = "Secundaria completa", b3asal5tui = "Terciaria incompleta", b3asal6tuc = "Terciaria completa")) %>% 
 ggplot() +
  geom_bar(aes(y = Cantidad, x = NivelEducativo, fill = NivelEducativo), stat = "identity") +
   theme(axis.text.x = element_text(vjust = 0.5, size = 8), legend.position = "none") +
  labs(x = "Cantidad", y = "Nivel Educativo", colour = "Nivel Educativo") +
  scale_fill_brewer(palette = "Set1")
```


## ##

```{r, echo= FALSE, fig.cap = "Serie de tiempo, cantidad de ecooperativas fundadas cada año\\label{serfund}"}
inno_arr <- datos %>%
  select(form, año, cp, a4, g4prod, g4proc, g4org, g4com) %>%
  mutate(a4 = as.Date(a4, format = "%d/%m/%Y")) %>%
  filter(a4 > "1800-01-01" & a4 < "2013-01-01", is.na(g4prod) == FALSE, is.na(g4proc) == FALSE, is.na(g4org) == FALSE, is.na(g4com) == FALSE)

inno_arr %>%
  mutate(a4 = year(a4), cp = recode(cp, `0` = "Empresa convencional", `1` = "Cooperativa")) %>%
  group_by(a4, cp) %>%
  summarise(n = n()) %>%
  ggplot(aes(x = a4, y = n, color = cp)) +
  geom_line() +
  geom_point()+ 
  labs(x = "Año", y = "Organizaciones fundadas", color = "Tipo de organización") +
  scale_color_brewer(palette = "Set1") 
  
```



## ##

```{r, echo= FALSE, fig.cap = "Serie de tiempo, proporción de cooperativas que innovaron según su año de inicio de actividades y área de innovación\\label{serfund2}"}
inno_arr %>%
  gather("tipo", "hubo", g4prod, g4proc, g4org, g4com) %>%
  mutate(a4 = year(a4), hubo = recode(hubo, `1` = "Sí", `2` = "No"), cp = recode(cp, `0` = "Empresa convencional", `1` = "Cooperativa"), tipo = recode(tipo, g4com = "Comercialización", g4org = "Organización", g4proc = "Proceso", g4prod = "Producto" )) %>%
  group_by(a4, cp,  tipo, hubo) %>%
  summarise(n = n()) %>%
  mutate(prop = n/sum(n)) %>%
  filter(hubo != "No", a4 > 1975) %>%
  ggplot(aes(x = a4, y = prop, color = tipo) ) +
  geom_line(alpha = 1/3) +
  geom_point() +
  facet_wrap(vars(cp), ncol = 1) + 
  labs(x = "Año de inicio de actividades", y = "Proporción de empresas que sí innovó", color = "Tipo de \n innovación") +
  theme(axis.text.x = element_text(angle = 90)) +
  scale_color_brewer(palette = "Set1")
```


## ##

```{r, echo= FALSE, fig.cap = "Gráfico de barras, cantidad de cooperativas según cuántas cooperativas figuran entre sus proveedores, clientes y socios. Dividido en cooperativas de producción (CP) y cooperativas de trabajo (CT)"}

#ver outliers

gen_ocup %>%
  mutate(tipo_coop = case_when(cp == 1 & is.na(ct) ~ "CP", ct == 1  ~ "CT")) %>%
  filter(a11a1 < 500, a11a2 < 500, a11a3 < 500) %>% #Hay outliers que son posibles errores y afectan mucho la grafica
  gather("tipo_colab", "cantidad", a11a1, a11a2, a11a3) %>%
  mutate(tipo_colab = recode(tipo_colab,a11a1 = "Proveedoras", a11a2 = "Socias", a11a3 = "Clientes")) %>%
  group_by(tipo_colab, cantidad) %>%
  summarise(n = n()) %>%
  ggplot() + 
  geom_bar(aes(x = cantidad, y =  n), stat = "identity", fill = "mediumseagreen") + 
  facet_wrap(vars(tipo_colab)) +
  labs(x = "Número de cooperativas", y = "Frecuencia entre las cooperativas encuestadas")
```


## ##

```{r, echo= FALSE, fig.cap = "Gráfico de barras apiladas, proporción de encuestados que reportan el ausentismo como un problema según su nivel de paciencia (donde 0 es poco paciente y 10 es muy paciente)\\label{aus}"}
dat_5 <- datos %>%
  select(form, año, f3, h5pacienci, h1posturaa, h89sexo) %>%
  filter(año == 2, is.na(f3) == FALSE, is.na(h5pacienci) == FALSE ) %>%
  mutate(h89sexo = recode(h89sexo, `1` = "Masculino", `2` = "Femenino"), f3 = recode(f3, `1` = "Sí", `2` = "No"))


  ggplot(dat_5) +
    geom_bar(aes(x = as.factor(h5pacienci), fill = as.factor(f3)), position = "fill") +
    labs(x = "Nivel de paciencia", y = "Proporción", fill = "¿Es el ausentismo \n un problema \n en su cooperativa?") +
    scale_fill_brewer(palette = "Set1")
```


## ##
```{r, echo= FALSE, fig.cap = "Gráfico de cajas, distribución de las inversiones en los últimos 3 años de empresas y cooperativas según el resultado de la misma"}
datos %>%
  select(cp, form, año, g31:g31resul) %>%
  mutate(cp = recode(cp, `1` = "Cooperativa", `0` = "Empresa convencional")) %>%
  filter(g31 == 1, is.na(g31resul) == FALSE) %>%
  ggplot() +
  geom_boxplot(aes(x = as.factor(g31resul), y = g31inv)) +
  scale_y_log10(breaks = trans_breaks("log10", function(x) 10^x),
              labels = trans_format("log10", math_format(10^.x))) +
  facet_wrap(vars(cp)) + 
  scale_x_discrete(labels = c("Malo", "Nulo", "Bueno", "Muy bueno")) +
  labs(x = "Resultado de la inversión", y = "Monto de la inversión (escala log10)")
```



## ##

```{r, echo= FALSE, fig.cap = "Gráfico de dispersión, total de ingresos según inversión\\label{inving}"}
datos %>%
  select(cp, form, a4, año, g31inv, g31 , e14) %>%
  mutate(
    a4 = as.Date(a4, format = "%d/%m/%Y"), 
    año = recode(año, `1` = "2010", `2` = "2011"), 
    cp = recode(cp, `0` = "Empresa convencional", `1` = "Cooperativa")
    ) %>%
  filter(year(a4) < 2000, g31 == 1, g31inv > 0, !is.na(g31inv)) %>% #Las empresas nuevas tienen un período en déficit donde están recuperando la inversión
ggplot(aes(g31inv, e14)) +
  geom_point(color = "mediumseagreen") +
  facet_grid(vars(cp), vars(año)) +
  scale_y_log10(breaks = trans_breaks("log10", function(x) 10^x),
              labels = trans_format("log10", math_format(10^.x))) +
  scale_x_log10(breaks = trans_breaks("log10", function(x) 10^x),
              labels = trans_format("log10", math_format(10^.x))) +
  labs(x = "Monto de inversión", y = "Total de ingresos") 
 
```


## Shiny

-En nuestra aplicación queremos expandir sobre la pregunta 6 de nuestro análisis exploratorio, haciendo posible elegir las variables de un mapa de calor donde se muestra el desempeño en un área de el funcionamiento de la actividad económica de la cooperativa según el de otra.

-Se muestra la proporción de cooperativas en cada uno de los cuadrantes que cruzan los niveles de desempeño (mucho peor, peor, igual, mejor, mucho mejor) en comparación a empresas de similar tamaño.
