---
title: "Proyecto"
author: "Santiago Burgoa, Pablo Deleón, Maximiliano Saldaña"
date: "8 de junio de 2019"
output: pdf_document
header-includes:
 \usepackage{float}
---

```{r setup, include=FALSE}
knitr::opts_chunk$set(echo = FALSE, fig.pos = 'hbpt', message = FALSE, warning = FALSE, fig.height = 5)
```


```{r, include = FALSE}
### PREPARACIÓN DE LOS DATOS ###

library(tidyverse)
library(haven)
library(scales)
library(lubridate)

datos <- read_dta("Datos/2011_2013panel.dta")

#Datos sobre: info general, cantidad de ocupados segun categorias   

gen_ocup <- datos %>% select(form, año, cp, ct, a22cargo, a4, a11a1, a11a2, a11a3,b1, b2SOC1:b2ASALtot, b2SOC135:b2ASALtotf, b3soc2p: b3asal6tuc, starts_with("ciiu"))


#Datos sobre: supervisión y conflicto: gestion, ausentismo

sup_conf <- datos %>%
  select(form, año, f21, f22, f23, f3, f3b1, f3b2, f3b3, f4bactitud, f4ccalidad)

  
#Datos sobre: tecnologia e innovación

tecno <- datos %>%
  select(form, año, g11:g31, g31:g31resul, g4proc:g422emp, g41a, g41b, g43a:g44b)
  
#Opiniones del entrevistado

opinion <- datos %>%
  select(form, año, h1posturaa, h5pacienci, h84educaci, h89sexo)

##Remuneraciones

#Salarios nominales promedio por categoria
Salarios <- datos %>% 
  select(form, año, c31asal:c36rs) 

##Inversion y financiamiento

EdiCons <- datos %>%
  select(Capital=d11capcap, Gastos= d11invgasg, Ingresos=d11invingi, Inversiones=d11invinv, Activo=d11actact)

TotAct <- datos %>%
  select(d16captot:d16acttot)

TotPas <- datos %>%
  select(d2tot)


#Trabajadores que ingresaron y dejaron la cooperativa por edad.
TraIng <- datos %>%
  select(año, b18a35soc:b18atot)

TraDej <- datos %>%
  select(año, b14a35soc:b14atot)

```

# Introducción

La base de datos utilizada fue obtenida de la Encuesta a Cooperativas de Producción , llevada a cabo por el IECON en colaboración con ANII e INACOOP en los años 2010 y 2011. Dicha investigación fue realizada con la intención de recabar información sobre aspectos cuantitativos y cualitativos del funcionar de cooperativas de trabajadores en Uruguay. Adicionalmente se encuestó a empresas convencionales para tener un grupo de control. La modalidad era mediante un formulario que se completaba en base a las respuestas de personal de las empresas y cooperativas que generalmente ocupaban cargos de gestión (directivos, propietarios, gerentes, administradores, etc.). 

Nuestra intención es utilizar estos datos para indagar en el funcionamiento de las cooperativas y empresas en cuestión, ver diferencias entre ellas y buscar correlaciones  entre algunas de las variables que las describen. El análisis de estas formas distintas de organizar el trabajo nos puede ayudar a entenderlas desde un punto de vista basado en evidencia empírica. 


Haremos uso del software R y diversos paquetes para procesar y visualizar los datos para interpretarlos. Entre las herramientas que usaremos está el paquete Shiny, que nos servirá para presentar parte de nuestro analisis en un formato de fácil uso y accesibilidad, una aplicación web interactiva. Agradecemos la información adicional sobre la encuesta suministrada por Andrés Dean.


# Datos

La fuente de los datos es la base de datos del IECON (Instituto de Economía de la Facultad de Ciencias Económicas y Administración de la Universidad de la República), donde se encuentran los resultados de la Encuesta a Cooperativas de Producción. [^1] Se encuestaron a 365 empresas dentro de las cuales había 193 cooperativas y 172 empresas convencionales.  Adicionalmente Andrés Dean, quien formó parte del equipo que trabajó en la encuesta, nos suministró de los cuestionarios y el informe de la misma lo cual nos fue útil para comprender el transfondo de la investigación y el significado de los datos.


Los datos cuentan tanto con variables cualitativas como cuantitativas. En las primeras hay un énfasis en la percepción de los encuestados sobre sus cooperativas/empresas mientras que en las segundas se reflejan valores numéricos (por ejemplo: montos de inversión y cantidades de socios según edad). Un problema que encontramos fue que los datos del primer año de la encuesta contaban con observaciones faltantes, resultado de algunos cambios en las encuestas. Adicionalmente, había inconsistencias de cuales habían sido los años de la encuesta en los datos respecto al informe de la investigación, ante lo cual optamos por usar los años indicados en el informe (2010 y 2011). Las preguntas de la base de datos original se dividían en 693 variables, muchas representando observaciones de una variable y que organizamos como tal para trabajar con ellas. En el anexo está disponible el listado de todas las variables que inicialmente seleccionamos de la base de datos.

[^1]: http://www.iecon.ccee.edu.uy/bases-de-datos/contenido/300/es/


\newpage

# Análisis exploratorio

1. Descripción de los encuestados

```{r, fig.cap = "Gráfico de barras, cantidad de encuestados según su cargo, dividido en cooperativas y empresas convencionales"}

gen_ocup %>%
  filter(is.na(a22cargo) == FALSE) %>%
  mutate(a22cargo = recode(a22cargo, `1` = "Directivo/Propietario", `2` = "Gerente/ \n Administrador general", `3` = "Contador", `4` = "Jefe de \n producción", `5` = "Otro"), cp = recode(cp, `1` = "Cooperativa", `0` = "Empresa convencional")) %>%
  group_by(cp, a22cargo) %>%
  summarise(Frecuencia = n()) %>%
  ggplot(aes(x = reorder(a22cargo, -Frecuencia))) +
  geom_bar(aes(y = Frecuencia), stat = "identity", fill = "mediumseagreen") +
  facet_wrap(vars(cp)) + 
  geom_text(aes(y = Frecuencia, label = Frecuencia), vjust = -.5) +
  ylim(0, 275) + 
  theme(axis.text.x = element_text(size = 7)) +
  labs(x = "Cargo", y = "Frecuencia") 
```
Los directivos/propietarios conformaban la mayoría de los encuestados tanto en las cooperativas como en las empresas convencionales. Los que entraban en la categoría otros son una parte considerable de los encuestados en los dos grupos de organizaciones, pero no tenemos información disponibles sobre qué posiciones conforman dicha categoría

```{r, fig.cap = "Gráfico de barras, nivel educativo de los encuestados"}
opinion %>%
  filter(is.na(h89sexo) == FALSE) %>%  #En el primer anio no se pregunto
  ggplot() +
  geom_bar(aes(as.factor(h84educaci)), fill = "mediumseagreen") +
  scale_x_discrete(labels = c("Primaria", "Secundaria incompleta", "Secundaria", "Terciaria/Universitaria incompleta", "Terciaria/Universitaria")) +
  coord_flip() +
  labs(x = "Nivel educativo", y = "Número de personas") +
  geom_text(aes(x = h84educaci, y = (..count..), label = (..count..)), stat = "count", hjust = -.5) + ylim(0, 200)
```

```{r, fig.cap = "Gráfico de barras, proporción de los sexos de los encuestados en cada nivel educativo"}
opinion %>%
  filter(is.na(h89sexo) == FALSE) %>%
  mutate(h89sexo = recode(h89sexo, `1` = "Masculino", `2` = "Femenino")) %>%
  ggplot() +
  geom_bar(aes(as.factor(h84educaci), fill = as.factor(h89sexo)), position = "fill") +
  scale_fill_discrete(labels = c("Masculino", "Femenino")) +
  scale_fill_brewer(palette = "Set1") +
  scale_x_discrete(labels = c("Primaria", "Secundaria incompleta", "Secundaria", "Terciaria/Universitaria incompleta", "Terciaria/Universitaria")) +
  coord_flip() +
  labs(x = "Nivel educativo", y = "Número de personas", fill = "Sexo") 
```

\newpage

En la figura 2 se puede distinguir claramente que la mayoría de los encuestados posee una educación terciaria o universitaria. Esto puede estar relacionado con el hecho de que los encuestados ocupan cargos de gestión en la mayoría de los casos y estos requieren mayor formación. El grupo de personas con nivel educativo de primaria terminada está dividido parejamente entre hombres y mujeres. El grupo de personas con secundaria completa y de personas con educación terciaria/universitaria completa tiene distribuciones muy similares entre si, ocurriendo lo mismo entre los grupos con secundaria incompleta y educación terciaria/universitaria incompleta. 

2. Exploración de los socios y asalariados   

```{r, fig.cap = "Gráfico de barras, cantidad de trabajadores según categoría de ocupación y si son asalariados o socios de la cooperativa"}
gen_ocup %>%
  gather("categoria", "ocup", b2SOC1:b2SOC6, b2ASAL1:b2ASAL6) %>%
  filter(!is.na(categoria), cp == 1) %>%
  mutate(
    cat_ocup = case_when(
               categoria %in% c("b2SOC1", "b2ASAL1") ~ "Gerente_dir",
               categoria %in% c("b2SOC2", "b2ASAL2") ~ "prof_tec",
               categoria %in% c("b2SOC3", "b2ASAL3") ~ "admin",
               categoria %in% c("b2SOC4", "b2ASAL4") ~ "obrero_calif",
               categoria %in% c("b2SOC5", "b2ASAL5") ~ "obrero_nocalif",
               categoria %in% c("b2SOC6", "b2ASAL6") ~ "adomicilio"
               ),
    cat_AS = if_else(categoria %in% c("b2SOC1", "b2SOC2", "b2SOC3", "b2SOC4", "b2SOC5", "b2SOC6"), "Socio", "Asalariado")
    ) %>%
  ggplot() +
  geom_bar(aes(x = cat_ocup, y = ocup, fill = cat_AS), stat = "identity", position = "dodge") +
  scale_x_discrete(labels = c(
    "Administrativos", 
    "Trabajadores \n a domicilio", 
    "Gerentes y \n directores", 
    "Obreros \n calificados", 
    "Obreros \n no calificados", 
    "Profesionales \n y técnicos")
    ) + 
  labs(x = "Categoría de ocupación", y = "Cantidad de trabajadores", fill = "") +
  scale_fill_brewer(palette = "Set1")
```
La única categoría donde los asalariado superan número a los socios es en el área administración. Tanto los obreros calificados, los no calificados y los profesionales técnicos que son socios superan ampliamente a los que son asalariados. 

\newpage
```{r, fig.cap = "Gráfico de barras, cantidad de socios según nivel educativo"}
gen_ocup %>%
  select(año, b3soc2p:b3soc6tuc) %>%
  group_by(año) %>%
  summarise(b3soc2p = sum(b3soc2p, na.rm = T),
            b3soc3si = sum(b3soc3si, na.rm = T),
            b3soc4sc = sum(b3soc4sc, na.rm = T),
            b3soc5tui = sum(b3soc5tui, na.rm = T),
            b3soc6tuc = sum(b3soc6tuc, na.rm = T)) %>%
  gather("NivelEducativo", "Cantidad", -año) %>%
  mutate(NivelEducativo = recode(NivelEducativo, b3soc2p = "Primaria completa", b3soc3si = "Secundaria incompleta", b3soc4sc = "Secundaria completa", b3soc5tui = "Terciaria incompleta", b3soc6tuc = "Terciaria completa"), año = recode(año, `1` = 2010, `2` = 2011)) %>% 
  ggplot() +
  geom_bar(aes(x = NivelEducativo, y = Cantidad, fill = NivelEducativo), stat = "identity", position = "dodge") + facet_wrap(~año) + theme(axis.text.x = element_text(angle = 90)) +
  labs(x = "Nivel educativo", y = "Cantidad", fill = "Nivel Educativo") +
  scale_fill_brewer(palette = "Set1")
  
```

En este gráfico de barras se ve la distribución de los socios segun su nivel educativo. En la gráfica del año 2010, no se tuvo en cuenta la información sobre las personas que tienen secundaria o educacion terciaria incompleta, por eso no aparecen. 

\newpage

```{r, fig.cap = "Gráfico de barras, cantidad de asalariados según nivel educativo"}
gen_ocup %>%
  select(año, b3asal2p:b3asal6tuc) %>%
  filter(año == 2) %>% 
  group_by(año) %>%
  summarise(b3asal2p = sum(b3asal2p, na.rm = T),
            b3asal3si = sum(b3asal3si, na.rm = T),
            b3asal4sc = sum(b3asal4sc, na.rm = T),
            b3asal5tui = sum(b3asal5tui, na.rm = T),
            b3asal6tuc = sum(b3asal6tuc, na.rm = T)) %>%
  gather("NivelEducativo", "Cantidad", -año) %>%
  mutate(NivelEducativo = recode(NivelEducativo, b3asal2p = "Primaria completa", b3asal3si = "Secundaria incompleta", b3asal4sc = "Secundaria completa", b3asal5tui = "Terciaria incompleta", b3asal6tuc = "Terciaria completa")) %>% 
 ggplot() +
  geom_bar(aes(y = Cantidad, x = NivelEducativo, fill = NivelEducativo), stat = "identity") +
   theme(axis.text.x = element_text(vjust = 0.5, size = 8), legend.position = "none") +
  labs(x = "Cantidad", y = "Nivel Educativo", colour = "Nivel Educativo") +
  scale_fill_brewer(palette = "Set1")
```

Al igual que en el grafico anterior, este grafico muestra la cantidad de personas en cada nivel educativo, pero de los asalariados. Solo se tienen los datos del segundo año, ya que en el primero, no se preguntó.


3. Tendencia a la innovación según la antiguedad de la cooperativa

La innovación está dividida en cuatro áreas : en producto, en proceso, en organización y en comercialización. Los encuestados debían responder si había habido en los últimos 3 años alguna innovación en dichas áreas. Inicialmente pensamos que aquellas cooperativas cuya actividad inicial comenzó más recientemente innovarían menos porque están recien estableciéndose y no pueden invertir tanto en dicha área.   

```{r, fig.cap = "Serie de tiempo, cantidad de empresas fundadas cada año"}
inno_arr <- datos %>%
  select(form, año, cp, a4, g4prod, g4proc, g4org, g4com) %>%
  mutate(a4 = as.Date(a4, format = "%d/%m/%Y")) %>%
  filter(a4 > "1800-01-01" & a4 < "2013-01-01", is.na(g4prod) == FALSE, is.na(g4proc) == FALSE, is.na(g4org) == FALSE, is.na(g4com) == FALSE, cp == 1)

inno_arr %>%
  mutate(a4 = year(a4)) %>%
  group_by(a4) %>%
  summarise(n = n()) %>%
  ggplot() +
  geom_line(aes(x = a4, y = n), color = "green") +
  labs(x = "Año", y = "Cooperativas fundadas")
```
Desde los años 90 hasta antes del 2000 hay un creciemento en el número de cooperativas que iniciaron sus actividades, la abrupta caída en su número se puede deber a la crisis. Posteriormente hay un crecimiento sostenido en dicho número que tal vez se corresponda con crecimiento de la economía en dicho periodo.

\newpage

```{r, fig.cap = "Mapa de calor, proporción de innovación de las cooperativas según año de inicio de actividades y área de innovación"}
inno_arr %>%
  gather("tipo", "hubo", g4prod, g4proc, g4org, g4com) %>%
  mutate(a4 = year(a4), hubo = recode(hubo, `1` = "Sí", `2` = "No")) %>%
  group_by(a4, tipo, hubo) %>%
  summarise(n = n()) %>%
  mutate(prop = n/sum(n)) %>%
  filter(hubo != "No") %>%
  ggplot() +
  geom_tile(aes(x = as.factor(a4), y = tipo, fill = prop)) +
  scale_y_discrete(labels = c("Producto", "Proceso", "Organización", "Comercialización")) + 
  labs(x = "Año de inicio de actividades", y = "Área de innovación", fill = "Proporción de \n empresas \n que innovaron") +
  theme(axis.text.x = element_text(angle = 90))
```

A la hora del análisis tenemos que tener en cuenta que hay años donde iniciaron sus actividades muy pocas cooperativas, por lo que la tendencia a la innovación va a ser muy afectada por cada una de ellas. Mientras hay años donde hay un número mayor de cooperativas y cada una de ellas tiene menos influencia sobre la tendencia a la innovación, como es el caso de las que iniciaron sus actividades a partir del año 2010 en adelante. La comparación va a ser mejor para los años donde se cierta estabilidad en la cantidad de empresas fundadas. Por eso el mapa de calor de la figura ... es más útil para comparar a partir de los años 90 a partir de donde hay un mayor número de cooperativas.  


En el anexo están disponibles los gráficos realizados inicialmente, dividiendo la proporción de empresas que innovaron según año y categoría de innovación, pero resultó más conveniente reunir la información en un mapa de calor. En dicho gráfico podemos apreciar que antes de los años 90 hay varios años donde no hubo cooperativas que iniciaran sus actividades. Con excepción de la innovación en organización, no se puede discernir un patrón general así que no podemos confirmar nuestra hipótesis de que las cooperativas más nuevas innovan menos. A pesar de esto el gráfico puede utilizarse para según cada año de inicio de actividades como es el desempeño actual de las cooperativas en cuanto a innovación. En el área de organización se puede apreciar que las empresas cuyas actividades iniciaron antes de 1980 no tuvieron innovaciones en esta área, pero como mencionamos anteriormente el escaso número de empresas de este período hace que no podamos concluir con seguridad que esta es la tendencia.

\newpage

4.  ¿Colaboran más las cooperativas de trabajo con organizaciones similares que las cooperativas de producción? 

Queriamos ver si entre las cooperativas y las empresas convencionales hay diferencias en cuanto al nivel de colaboración con cooperativas, pero en el caso de todas las empresas los datos son NA, por lo que decidimos comparar entre cooperativas de producción y cooperativas de trabajo. Estas se diferencia en que la primera cuenta con un número de asalariados superior al 20% según la clasificación usada en el informe de la encuesta. La colaboración preguntada en la entrevista es en la forma de empresas socias, proveedoras y clientas que también son cooperativas.

```{r, fig.cap = "Gráfico de barras, cantidad de cooperativas según cuántas cooperativas figuran entre sus proveedores, clientes y socios. Dividido en cooperativas de producción (CP) y cooperativas de trabajo (CT)"}

#ver outliers

gen_ocup %>%
  mutate(tipo_coop = case_when(cp == 1 & is.na(ct) ~ "CP", ct == 1  ~ "CT")) %>%
  filter(a11a1 < 500, a11a2 < 500, a11a3 < 500) %>% #Hay outliers que son posibles errores y afectan mucho la grafica
  gather("tipo_colab", "cantidad", a11a1, a11a2, a11a3) %>%
  mutate(tipo_colab = recode(tipo_colab,a11a1 = "Proveedoras", a11a2 = "Socias", a11a3 = "Clientes")) %>%
  group_by(tipo_colab, cantidad) %>%
  summarise(n = n()) %>%
  ggplot() + 
  geom_bar(aes(x = cantidad, y =  n), stat = "identity", fill = "mediumseagreen") + 
  facet_wrap(vars(tipo_colab)) +
  labs(x = "Número de cooperativas", y = "Frecuencia entre las cooperativas encuestadas")
```

```{r, echo = FALSE, results = "hide"}
gen_ocup %>%
  mutate(tipo_coop = case_when(cp == 1 & is.na(ct) ~ "CP", ct == 1  ~ "CT")) %>%
  filter(a11a1 < 500, a11a2 < 500, a11a3 < 500) %>% #Hay outliers que son posibles errores y afectan mucho la grafica
  gather("tipo_colab", "cantidad", a11a1, a11a2, a11a3) %>%
  mutate(tipo_colab = recode(tipo_colab,a11a1 = "Proveedoras", a11a2 = "Socias", a11a3 = "Clientes")) %>%
  group_by(tipo_colab, cantidad) %>%
  filter(cantidad > 15)

```

Resalta como hay un gran número de cooperativas que no colaboran con sus pares. También son notorios valores atípicos de cooperativas que colaboran con más de quince de sus pares. Son cinco cooperativas de producción y una de trabajadores, todas fundadas despues del año 2002 y con una cantidad de personal bastante pequeña (la que tiene más cuenta con 21 personas). Las ramas de actividades de estas cooperativas son: 

* Impresión de diarios y revistas (una cooperativa)

* Administración y consultoría de empresas (una cooperativa)

* Agentes y corredores de seguros y mantenimiento de vehículos (tres cooperativas)

* Restaurantes y parrilladas (una cooperativa). 


5. ¿Aquellos encuestados que se reportan como más impacientes ven más problemas en el ausentismo?

Queremos tener una idea de como características de las personas sesgan sus respuestas. Hay que tener en cuenta que como estas características son autorreportadas van a tener en si misma un sesgo también. Si bien hay cierta ambigüedad en cuanto a que se referían con paciencia los encuestadores, nuestra intuición nos lleva a pensar que los que son más impacientes tienen menos tolerancia con el ausentismo y lo reportarían más como un problema. 


```{r, fig.cap = "Gráfico de barras apiladas, proporción de encuestados que reportan el ausentismo como un problema según su nivel de paciencia (donde 0 es poco paciente y 10 es muy paciente)"}
dat_5 <- datos %>%
  select(form, año, f3, h5pacienci, h1posturaa, h89sexo) %>%
  filter(año == 2, is.na(f3) == FALSE, is.na(h5pacienci) == FALSE ) %>%
  mutate(h89sexo = recode(h89sexo, `1` = "Masculino", `2` = "Femenino"), f3 = recode(f3, `1` = "Sí", `2` = "No"))


  ggplot(dat_5) +
    geom_bar(aes(x = as.factor(h5pacienci), fill = as.factor(f3)), position = "fill") +
    labs(x = "Nivel de paciencia", y = "Proporción", fill = "¿Es el ausentismo \n un problema \n en su cooperativa?") +
    scale_fill_brewer(palette = "Accent")
```

Se puede ver que hay una correspondencia entre aquellos que se reportan muy impacientes y quienes reportan que el ausentismo es un problema en su cooperativa. Claramente no podemos afirmar causalidad y además hay muchos factores que no estamos tomando en cuenta, pero nos parece interesante esta correspondencia.

6. Desempeño de las cooperativas por área según su desempeño en otra área

A los encuestados se les preguntó como percibían a su cooperativa en distintas áreas en comparación a empresas de similar tamaño. Queremos ver como se correlacionan los desempeños en dichas áreas. 

```{r, fig.cap = "Mapa de calor, situación de las cooperativas respecto a pares en cuanto a capacidad de producción según su situación en capacitación de personal, año 2010"}
dat_7 <- datos %>%
  select(form, año, g11, g12, g13, g14, g15) 

dat_7 %>%
  filter(año == 1) %>%
  group_by(g14, g12 ) %>%
  summarise(n = n()) %>%
  mutate(prop = round(n/sum(n), 4)) %>%
  ggplot(aes(x = as.factor(g14), y = as.factor(g12))) +
  geom_tile(aes(fill = prop)) +
  geom_text(aes(label = prop), color = "white") +
  scale_x_discrete(labels = c("Mucho peor", "Peor", "Igual", "Mejor", "Mucho mejor")) +
  scale_y_discrete(labels = c("Mucho peor", "Peor", "Igual", "Mejor", "Mucho mejor")) +
  labs(x = "Capacitación de personal", y = "Capacidad de producción", fill = "Proporción")
```

```{r, fig.cap = "Mapa de calor, situación de las cooperativas respecto a pares en cuanto a capacidad de producción según su situación en maquinaria y equipos, año 2010"}
dat_7 <- datos %>%
  select(form, año, g11, g12, g13, g14, g15) 

dat_7 %>%
  filter(año == 1) %>%
  group_by(g15, g12 ) %>%
  summarise(n = n()) %>%
  mutate(prop = round(n/sum(n), 4)) %>%
  ggplot(aes(x = as.factor(g15), y = as.factor(g12))) +
  geom_tile(aes(fill = prop)) +
  geom_text(aes(label = prop), color = "white") +
  scale_x_discrete(labels = c("Mucho peor", "Peor", "Igual", "Mejor", "Mucho mejor")) +
  scale_y_discrete(labels = c("Mucho peor", "Peor", "Igual", "Mejor", "Mucho mejor")) +
  labs(x = "Maquinaria y equipos", y = "Capacidad de producción", fill = "Proporción")
```
Se puede ver que no hay cooperativas cuya situación en capacitación de personal en comparación a empresas pares sea mucho peor y que además su capacidad de producción sea mucho mejor. La mayoría de las empresas que se consideran en igualdad de condiciones en un área se considera en la misma situación en la otra área. Algo similar pasa cuando cruzamos las variables de situación en maquinaria y equipos y capacidad de producción.  


\newpage


7. Relación entre monto de la inversión y el resultado

```{r, fig.cap = "Gráfico de cajas, distribución de las inversiones en los últimos 3 años de empresas y cooperativas según el resultado de la misma"}
datos %>%
  select(cp, form, año, g31:g31resul) %>%
  mutate(cp = recode(cp, `1` = "Cooperativa", `0` = "Empresa convencional")) %>%
  filter(g31 == 1, is.na(g31resul) == FALSE) %>%
  ggplot() +
  geom_boxplot(aes(x = as.factor(g31resul), y = g31inv)) +
  scale_y_log10(breaks = trans_breaks("log10", function(x) 10^x),
              labels = trans_format("log10", math_format(10^.x))) +
  facet_wrap(vars(cp)) + 
  scale_x_discrete(labels = c("Malo", "Nulo", "Bueno", "Muy bueno")) +
  labs(x = "Resultado de la inversión", y = "Monto de la inversión (escala log10)")
```
Ninguna empresa o cooperativa reporto resultados muy malos  inversiones. Entre las empresas solo hay una que tuvo resultados malos. En el caso de las empresas aquellas que obtuvieron resultados muy buenos tienen una dispersión mayor de los valores que invirtieron. Las cooperativas la dispersión de los valores de inversión que tuvieron resultados buenos es mayor a la de las empresas convencionales. Especialmente para las empresas es notorio que los mejores resultados se corresponden con algunas de las mayores inversiones. Como el resultado no es medido de manera cuantitativa hay también un sesgo de aquello que es considerado como bueno o malo por el encuestado.

\newpage

8. ¿Que tan bien administran las empresas y las cooperativas sus ingresos y gastos?

```{r, fig.cap = "Gráfico de dispersión, desempeño en cuanto a balance de ingresos y gastos"}
datos %>%
  select(cp, form, a4, año, e44 , e14) %>%
  mutate(
    a4 = as.Date(a4, format = "%d/%m/%Y"), 
    año = recode(año, `1` = "2010", `2` = "2011"), 
    cp = recode(cp, `0` = "Empresa convencional", `1` = "Cooperativa")
    ) %>%
  filter(year(a4) < 2000) %>% 
ggplot(aes(e44, e14)) +
  geom_point(color = "mediumseagreen") +
  geom_abline(aes(intercept = 0, slope = 45)) +
  facet_grid(vars(cp), vars(año)) + 
  scale_y_log10(breaks = trans_breaks("log10", function(x) 10^x),
              labels = trans_format("log10", math_format(10^.x))) +
  scale_x_log10(breaks = trans_breaks("log10", function(x) 10^x),
              labels = trans_format("log10", math_format(10^.x))) +
  labs(x = "Total de ingresos", y = "Total de gastos") 
 
```
En este gráfico se pueden distinguir las empresas y cooperativas que son más eficientes con su administración de las finanzas. Aquellas que se encuentran por encima de la curva de ajuste tienen un mejor balance que las que están sobre o por debajo de la misma.


# Descripción de la aplicación Shiny

En nuestra aplicación queremos expandir sobre la pregunta 6 de nuestro análisis exploratorio, haciendo posible elegir las variables de un mapa de calor donde se muestra el desempeño en un área según el de otra. Se muestra la proporción de cooperativas en cada uno de los cuadrantes que cruzan los niveles de desempeño (mucho peor, peor, igual, mejor, mucho mejor) en comparación a empresas de similar tamaño.

# Comentarios finales

Si bien no pudimos ahondar del todo en la base de datos dada su cantidad de variables, consideramos que pudimos tener una mirada a características de las cooperativas y como se comparan con las empresas convencional en algunas áreas. Exploramos algunas características de quienes forman parte de la cooperativa (tanto como socios o asalariados) y además de los encuestados para ver desde que posición daban su información y como alguna de sus características podría sesgar los datos. También evaluamos a las cooperativas en áreas como la innovación, su colaboración con otras cooperativas y su desempeño en cuanto a inversión y sus finanzas. 


Un hallazgo interesante fue el hecho de que luego de la crisis del 2002 hubo un crecimiento sostenido en el número de cooperativas que iniciaron sus actividades, que se puede relacionar con el crecimiento económico de este período. Puede que haya otros factores que hayan influido en esto, como un aumento en la preferencia por el sistema de organización en cooperativas. A pesar de que el número de cooperativas con más antigüedad es bajo y esto no nos permite hacer conclusiones fuertes en cuanto a como se comparan con las más nuevas, pudimos ver que hay cierta tendencia a que estás últimas innovan más en organización

# Anexo

## 1. Listado inicial de variables:

* Número de formulario
* Año de la encuesta
* Tipo de empresa
* Cargo del informante
* Fecha de inicio de actividades 
* Número de cooperativas que figuran como sus proveedores 
* Número de cooperativas que figuran como sus socios
* Número de cooperativas que figuran como sus clientes
* Personal ocupado promedialmente
* Distribución de socios según categoría de ocupación, género y edad
* Distribución de asalariados según categoría de ocupación, género y edad
* Distribución de socios según máximo nivel educativo alcanzado
* Distribución de socios según nivel educativo alcanzado 
* Distribución de socios según nivel educativo alcanzado 
* Trabajadores que dejaron la empresa por tramo de edad
* Trabajadores que ingresaron a la empresa por tramo de edad
* Salario nominal promedio según posición de trabajo
* Capital
* Gastos
* Ingresos
* Inversiones
* Activo
* Valor total del activo
* Total del pasivo
* Principales problemas de la cooperativa en términos de gestión de personal
* ¿Es el ausentismo un problema en la cooperativa?
* Principales razones que explican el ausentismo 
* ¿Cuál es su percepción sobre la actitud hacia el trabajo que predomina entre quienes trabajan en la cooperativa? 
* ¿Cuál es su percepción sobre la calidad de las relaciones humanas entre quienes trabajan en la cooperativa? 
* En relación a empresas de similar tamaño y tipo de producción, señale cómo se ubica su empresa en cuanto a tecnología
* En relación a empresas de similar tamaño y tipo de producción, señale cómo se ubica su empresa en cuanto a capacidad de producción
* En relación a empresas de similar tamaño y tipo de producción, señale cómo se ubica su empresa en cuanto a marketing y comercialización
* En relación a empresas de similar tamaño y tipo de producción, señale cómo se ubica su empresa en cuanto a capacitación de personal
* En relación a empresas de similar tamaño y tipo de producción, señale cómo se ubica su empresa en cuanto a maquinaria y equipos
* ¿La empresa ha desarrollado en los últimos tres años alguna de las siguientes actividades en procura de lograr mejoras de producto, de proceso, de organización y/o de comercialización? 
* Monto de la inversión
* Resultado de la inversión
* ¿Hubo innovaciones en producto orientadas al mercado? 
* ¿Los resultados de esa innovación fueron novedosos para la empresa?
* ¿Podría indicar si la empresa ha utilizado Trabajo en equipo como forma de organzación del trabajo? 
* ¿Podría indicar si la empresa ha utilizado Trabajo en equipo como forma de organzación del trabajo de forma extendida? 
* ¿Podría indicar si la empresa ha utilizado Rotación de tareas como forma de organzación del trabajo? 
* ¿Podría indicar si la empresa ha utilizado Rotación de tareas como forma de organzación del trabajo de forma extendida? 
* ¿Se ve a usted mismo como una persona que en general está dispuesta a asumir riesgos o que trata de evitarlos? 
* En general, ¿se considera usted una persona impaciente o que muestra una gran paciencia? 
* Nivel educativo de los encuestados 
* Sexo de los entrevistados




## 2. Gráficos adicionales de pregunta 3 


```{r, fig.cap = "Gráfico de barras, proporción de cooperativas que realizaron al menos una innovación en producto en los últimos 3 años según año de inicio de sus actividades"}
inno_arr %>% 
  ggplot() +
   geom_bar(aes(as.factor(year(a4)), fill = as.factor(g4prod)), position = "fill") +
   scale_fill_discrete(labels = c("Si", "No" )) +
   labs(x = "Año de inicio de actividades", y = "Proporción", fill = "¿Hubo innovación en producto?") +
   theme(axis.text.x = element_text(angle = 90)) 

```

```{r, fig.cap = "Gráfico de barras, proporción de cooperativas que realizaron al menos una innovación en proceso los últimos 3 años según año de inicio de sus actividades"}

ggplot(inno_arr) +
  geom_bar(aes(as.factor(year(a4)), fill = as.factor(g4proc)), position = "fill") +
  scale_fill_discrete(labels = c("Si", "No" )) +
  labs(x = "Año de inicio de actividades", y = "Proporción", fill = "¿Hubo innovación en proceso?") +
   theme(axis.text.x = element_text(angle = 90)) 

```

```{r, fig.cap = "Gráfico de barras, proporción de cooperativa que realizaron al menos una innovación en organización en los últimos 3 años según año de inicio de sus actividades"}

ggplot(inno_arr) +
  geom_bar(aes(as.factor(year(a4)), fill = as.factor(g4org)), position = "fill") +
  scale_fill_discrete(labels = c("Si", "No" )) +
  labs(x = "Año de inicio de actividades", y = "Proporción", fill = "¿Hubo innovación en organización?") +
   theme(axis.text.x = element_text(angle = 90)) 

```

```{r, fig.cap = "Gráfico de barras, proporción de cooperativas que realizaron al menos una innovación en comercialización en los últimos 3 años según año de inicio de sus actividades"}

ggplot(inno_arr) +
  geom_bar(aes(as.factor(year(a4)), fill = as.factor(g4com)), position = "fill") +
  scale_fill_discrete(labels = c("Si", "No" )) +
  labs(x = "Año de inicio de actividades", y = "Proporción", fill = "¿Hubo innovación en comercialización?") +
   theme(axis.text.x = element_text(angle = 90)) 

```