---
title: "Proyecto"
author: "Santiago Burgoa, Pablo Deleón, Maximiliano Saldaña"
date: "8 de junio de 2019"
output: pdf_document
---

```{r setup, include=FALSE}
knitr::opts_chunk$set(echo = FALSE)
```


```{r, include = FALSE}
library(tidyverse)
library(haven)

datos <- read_dta("Datos/2011_2013panel.dta")

#Datos sobre: info general, cantidad de ocupados segun categorias   

gen_ocup <- datos %>% select(form, año, cp, a22cargo, a4, a11a1, a11a2, a11a3,b1, starts_with("b2a", ignore.case = FALSE), starts_with("b2b", ignore.case = FALSE), starts_with("b3soc"))

#Datos sobre: supervisión y conflicto: gestion, ausentismo

sup_conf <- datos %>%
  select(form, año, f21, f22, f23, f3, f3b1, f3b2, f3b3, f4bactitud, f4ccalidad)

  
#Datos sobre: tecnologia e innovación

tecno <- datos %>%
  select(form, año, g11:g31, g31:g31resul, g4proc:g422emp, g41a, g41b, g43a:g44b)
  
#Opiniones del entrevistado

opinion <- datos %>%
  select(form, año, h1posturaa, h5pacienci, h84educaci, h89sexo)
```

```{r}
#Remuneraciones
Salarios <- datos %>% 
  select(form, año, c31asal:c36rs) %>% 
  rename("Sp. Gerentes/Directores(E)" = c31asal, "Tipo"=c31ra, "Sp. Gerentes/Directores(S)"=c31soc)

```

# Introducción

La base de datos utilizada fue obtenida de la Encuesta a Cooperativas de Producción [^1], llevada a cabo por el IECON en colaboración con ANII e INACOOP en el período 2010-2011. Dicha encuesta fue realizada con la intención de recabar información sobre aspectos cuantitativos y cualitativos del funcionar de cooperativas de trabajadores y empresas convencionales en Uruguay. Nuestra intención es utilizar estos datos para indagar en el funcionamiento de las cooperativas y empresas en cuestión, ver diferencias entre ellas y buscar correlaciones  entre algunas de las variables que las describen.
El análisis de estas formas distintas de organizar el trabajo nos puede ayudar a entenderlas desde un punto de vista basado en evidencia empírica.
Haremos uso del software R y diversos paquetes para procesar y visualizar los datos para interpretarlos . Entre las herramientas que usaremos está el paquete Shiny, que nos servirá para presentar parte de nuestro analisis en un formato de fácil uso y accesibilidad, una aplicación web interactiva. 



[^1]: [http://www.iecon.ccee.edu.uy/bases-de-datos/contenido/300/es/]



# Datos
 Listado inicial de variables:
-Número de formulario
-Año de la encuesta
-Tipo de empresa
-Cargo del informante
-Fecha de inicio de actividades 
-Número de cooperativas que figuran como sus proveedores 
-Número de cooperativas que figuran como sus socios
-Número de cooperativas que figuran como sus clientes
-Personal ocupado promedialmente
-Distribución de socios según categoría de ocupación, género y edad
-Distribución de asalariados según categoría de ocupación, género y edad
-Distribución de socios según máximo nivel educativo alcanzado
-Distribución de socios según nivel educativo alcanzado (2012)
-Distribución de socios según nivel educativo alcanzado (2012)



-Principales problemas de la cooperativa en términos de gestión de personal (primera mencion?)
-¿Es el ausentismo un problema en la cooperativa?
-Principales razones que explican el ausentismo (primer mencion¿)
-¿Cuál es su percepción sobre la actitud hacia el trabajo que predomina entre quienes trabajan en la cooperativa? (2012)
-¿Cuál es su percepción sobre la calidad de las relaciones humanas entre quienes trabajan en la cooperativa? 
-En relación a empresas de similar tamaño y tipo de producción, señale cómo se ubica su empresa en cuanto a tecnología
-En relación a empresas de similar tamaño y tipo de producción, señale cómo se ubica su empresa en cuanto a capacidad de producción
-En relación a empresas de similar tamaño y tipo de producción, señale cómo se ubica su empresa en cuanto a marketing y comercialización
-En relación a empresas de similar tamaño y tipo de producción, señale cómo se ubica su empresa en cuanto a capacitación de personal
-En relación a empresas de similar tamaño y tipo de producción, señale cómo se ubica su empresa en cuanto a maquinaria y equipos
-¿La empresa ha desarrollado en los últimos tres años alguna de las siguientes actividades en procura de lograr mejoras de producto, de proceso, de organización y/o de comercialización? 
-Monto de la inversión
-Resultado de la inversión
-¿Hubo innovaciones en producto orientadas al mercado? 
-¿Los resultados de esa innovación fueron novedosos para la empresa?
-¿Podría indicar si la empresa ha utilizado Trabajo en equipo como forma de organzación del trabajo? 
-¿Podría indicar si la empresa ha utilizado Trabajo en equipo como forma de organzación del trabajo de forma extendida? 
-¿Podría indicar si la empresa ha utilizado Rotación de tareas como forma de organzación del trabajo? 
-¿Podría indicar si la empresa ha utilizado Rotación de tareas como forma de organzación del trabajo de forma extendida? 
-¿Se ve a usted mismo como una persona que en general está dispuesta a asumir riesgos o que trata de evitarlos? 
-En general, ¿se considera usted una persona impaciente o que muestra una gran paciencia? 
-Nivel educativo de los encuestados 
-Sexo de los entrevistados

# Análisis exploratorio

## Preguntas: 
1. Cómo afecta los reportes sobre desempeño (ausentismo, gestion, etc) el rol del informante?

2. Características autorreportadas por las personas (paciencia, aversión al riesgo, sexo, nivel educativo) tienen relación con ciertas opiniones y reportes sobre las cooperativas?

3. Tendencia a la innovación según la antiguedad de la cooperativa

4. Distribuciones de la colaboración con otras cooperativas (socios, clientes, proveedores)

5. Exploración de los socios y asalariados (y comparación, incluir nivel educativo también)

6. Diferencias entre las cooperativas en cuanto a sus problemas según distintas variables (ej : inversión en innovación)

7. Como afecta la educación de los socios al desempeño de la cooperativa en los aspectos preguntados

8. Descripción de los encuestados
 
9. Proporción de cooperativas que usan la rotación de tareas y el trabajo en equipo (y de forma extendida) 

10. Relación entre monto de la inversión y el resultado

11. Ausentismo según características de los socios
```{r}









```