---
title: "Proyecto"
author: "Santiago Burgoa, Pablo Deleón, Maximiliano Saldaña"
date: "8 de junio de 2019"
output: pdf_document
---

```{r setup, include=FALSE}
knitr::opts_chunk$set(echo = FALSE)
```


```{r, include = FALSE}
library(tidyverse)
library(haven)

datos <- read_dta("Datos/2011_2013panel.dta")

#Datos sobre: info general, cantidad de ocupados segun categorias   

gen_ocup <- datos %>% select(form, año, cp, a22cargo, a4, a11a1, a11a2, a11a3,b1, starts_with("b2a", ignore.case = FALSE), starts_with("b2b", ignore.case = FALSE), starts_with("b3soc"))

#Datos sobre: supervisión y conflicto: gestion, ausentismo

sup_conf <- datos %>%
  select(form, año, f21, f22, f23, f3, f3b1, f3b2, f3b3, f4bactitud, f4ccalidad)

  
#Datos sobre: tecnologia e innovación

tecno <- datos %>%
  select(form, año, g11:g31, g31:g31resul, g4proc:g424intern, g41a, g41b, g43a:g44b)
  
#Opiniones del entrevistado

opinion <- datos %>%
  select(form, año, h1posturaa, h5pacienci, h84educaci, h89sexo)
```

```{r}
#Remuneraciones
Salarios <- datos %>% 
  select(form, año, c31asal:c36rs) %>% 
  rename("Sp. Gerentes/Directores(E)" = c31asal, "Tipo"=c31ra, "Sp. Gerentes/Directores(S)"=c31soc)

```

# Introducción

La base de datos utilizada fue obtenida de la Encuesta a Cooperativas de Producción [^1], llevada a cabo por el IECON en colaboración con ANII e INACOOP en el período 2010-2011. Dicha encuesta fue realizada con la intención de recabar información sobre aspectos cuantitativos y cualitativos del funcionar de cooperativas de trabajadores y empresas convencionales en Uruguay. Nuestra intención es utilizar estos datos para indagar en el funcionamiento de las cooperativas y empresas en cuestión, ver diferencias entre ellas y buscar correlaciones  entre algunas de las variables que las describen.
El análisis de estas formas distintas de organizar el trabajo nos puede ayudar a entenderlas desde un punto de vista basado en evidencia empírica.
Haremos uso del software R y diversos paquetes para procesar y visualizar los datos para interpretarlos . Entre las herramientas que usaremos está el paquete Shiny, que nos servirá para presentar parte de nuestro analisis en un formato de fácil uso y accesibilidad, una aplicación web interactiva. 



[^1]: [http://www.iecon.ccee.edu.uy/bases-de-datos/contenido/300/es/]





```{r}

#Listado de variables:
#-Número de formulario
#-Año de la encuesta
#-Tipo de empresa
#-Cargo del informante





#Preguntas: 
#Cómo afecta los reportes sobre performance (ausentismo, gestion, etc) el rol del informante?

#Características autorreportadas por las personas (paciencia, aversión al riesgo) tienen relación con ciertas opiniones y reportes sobre las cooperativas?

```