---
title: "Proyecto"
author: "Santiago Burgoa, Pablo Deleón, Maximiliano Saldaña"
date: "8 de junio de 2019"
output: pdf_document
---

```{r setup, include=FALSE}
knitr::opts_chunk$set(echo = FALSE, fig.pos = 'hbpt', message = FALSE, warning = FALSE)
```


```{r, include = FALSE}
### PREPARACIÓN DE LOS DATOS ###

library(tidyverse)
library(haven)
library(xtable)
library(lubridate)

datos <- read_dta("Datos/2011_2013panel.dta")

#Datos sobre: info general, cantidad de ocupados segun categorias   

gen_ocup <- datos %>% select(form, año, cp, ct, a22cargo, a4, a11a1, a11a2, a11a3,b1, b2SOC1:b2ASALtot, b2SOC135:b2ASALtotf, b3soc2p: b3asal6tuc, starts_with("ciiu"))

#Datos sobre: supervisión y conflicto: gestion, ausentismo

sup_conf <- datos %>%
  select(form, año, f21, f22, f23, f3, f3b1, f3b2, f3b3, f4bactitud, f4ccalidad)

  
#Datos sobre: tecnologia e innovación

tecno <- datos %>%
  select(form, año, g11:g31, g31:g31resul, g4proc:g422emp, g41a, g41b, g43a:g44b)
  
#Opiniones del entrevistado

opinion <- datos %>%
  select(form, año, h1posturaa, h5pacienci, h84educaci, h89sexo)

##Remuneraciones

#Salarios nominales promedio por categoria
Salarios <- datos %>% 
  select(form, año, c31asal:c36rs) 

##Inversion y financiamiento

EdiCons <- datos %>%
  select(Capital=d11capcap, Gastos= d11invgasg, Ingresos=d11invingi, Inversiones=d11invinv, Activo=d11actact)

TotAct <- datos %>%
  select(d16captot:d16acttot)

TotPas <- datos %>%
  select(d2tot)


#Trabajadores que ingresaron y dejaron la cooperativa por edad.
TraIng <- datos %>%
  select(año, b18a35soc:b18atot)

TraDej <- datos %>%
  select(año, b14a35soc:b14atot)

```

# Introducción

La base de datos utilizada fue obtenida de la Encuesta a Cooperativas de Producción , llevada a cabo por el IECON en colaboración con ANII e INACOOP en el período 2010-2011. Dicha encuesta fue realizada con la intención de recabar información sobre aspectos cuantitativos y cualitativos del funcionar de cooperativas de trabajadores en Uruguay. Adicionalmente se encuestó a empresas convencionales para tener un grupo de control. 

Nuestra intención es utilizar estos datos para indagar en el funcionamiento de las cooperativas y empresas en cuestión, ver diferencias entre ellas y buscar correlaciones  entre algunas de las variables que las describen. El análisis de estas formas distintas de organizar el trabajo nos puede ayudar a entenderlas desde un punto de vista basado en evidencia empírica. 


Haremos uso del software R y diversos paquetes para procesar y visualizar los datos para interpretarlos. Entre las herramientas que usaremos está el paquete Shiny, que nos servirá para presentar parte de nuestro analisis en un formato de fácil uso y accesibilidad, una aplicación web interactiva. Agradecemos la información adicional sobre la encuesta suministrada por Andrés Dean.



# Datos

La fuente de los datos es la base de datos del IECON (Instituto de Economía de la Facultad de Ciencias Económicas y Administración de la Universidad de la República), donde se encuentran los resultados de la Encuesta a Cooperativas de Producción. [^1] Adicionalmente Andrés Dean, quien formó parte del equipo que trabajó en la encuesta, nos suministró de los cuestionarios y el informe de la misma lo cual nos fue útil para comprender el transfondo de la investigación y el significado de los datos.


Los datos cuentan tanto con variables cualitativas como cuantitativas. En las primeras hay un énfasis en la percepción de los encuestados sobre sus cooperativas/empresas mientras que en las segundas se reflejan valores numéricos (por ejemplo: montos de inversión y cantidades de socios según edad). En el anexo está disponible el listado de todas las variables que inicialmente seleccionamos de la base de datos.

[^1]: http://www.iecon.ccee.edu.uy/bases-de-datos/contenido/300/es/




# Análisis exploratorio

## Preguntas guía: 

1. Descripción de los encuestados

```{r, fig.cap = "Gráfico de barras, cantidad de encuestados de cada sexo.", message = FALSE}
opinion %>%
  filter(is.na(h89sexo) == FALSE) %>%  #En el primer anio no se pregunto
  ggplot(aes(as.factor(h89sexo))) +
  geom_bar(fill = "mediumseagreen") +
  labs(x = "Sexo", y = "Frecuencia") +
  scale_x_discrete(labels = c("Masculino", "Femenino") ) +
  geom_text(aes(y = (..count..), label = (..count..)), stat = "count", vjust = -.5, size = 9) +
  ylim(0, 300)
```

En los datos había una gran cantidad de NA, esto se debe a que en las primera tanda de entrevistas no era registrado el sexo del encuestado. Como se puede apreciar, la mayoría de los encuestados eran hombres.

```{r, fig.cap = "Gráfico de barras, nivel educativo de los encuestados"}
opinion %>%
  filter(is.na(h89sexo) == FALSE) %>%  #En el primer anio no se pregunto
  ggplot() +
  geom_bar(aes(as.factor(h84educaci)), fill = "mediumseagreen") +
  scale_x_discrete(labels = c("Primaria", "Secundaria incompleta", "Secundaria", "Terciaria/Universitaria incompleta", "Terciaria/Universitaria")) +
  coord_flip() +
  labs(x = "Nivel educativo", y = "Número de personas") +
  geom_text(aes(x = h84educaci, y = (..count..), label = (..count..)), stat = "count", hjust = -.5) + ylim(0, 200)
```

```{r, fig.cap = "Gráfico de barras, proporción de los sexos de los encuestados en cada nivel educativo"}
opinion %>%
  filter(is.na(h89sexo) == FALSE) %>%
  mutate(h89sexo = recode(h89sexo, `1` = "Masculino", `2` = "Femenino")) %>%
  ggplot() +
  geom_bar(aes(as.factor(h84educaci), fill = as.factor(h89sexo)), position = "fill") +
  scale_fill_discrete(labels = c("Masculino", "Femenino")) +
  scale_fill_brewer(palette = "Accent") +
  scale_x_discrete(labels = c("Primaria", "Secundaria incompleta", "Secundaria", "Terciaria/Universitaria incompleta", "Terciaria/Universitaria")) +
  coord_flip() +
  labs(x = "Nivel educativo", y = "Número de personas", fill = "Sexo") 
```

En la figura 2 se puede distinguir claramente que la mayoría de los encuestados posee una educación terciaria o universitaria. Esto puede estar relacionado con el hecho de que los encuestados ocupan cargos de gestión en la mayoría de los casos y estos requieren mayor formación. El grupo de personas con nivel educativo de primaria terminada está dividido parejamente entre hombres y mujeres. El grupo de personas con secundaria completa y de personas con educación terciaria/universitaria completa tiene distribuciones muy similares entre si, ocurriendo lo mismo entre los grupos con secundaria incompleta y educación terciaria/universitaria incompleta. 

2. Características de los socios 

```{r}
# ver que pasa con esto
ocup_edad <- gen_ocup %>%
  filter(año == 2) %>%
  gather("soc_s_edad_ocup", "Cantidad", b2SOC135:b2SOCtot51) %>%
  filter(soc_s_edad_ocup != "b2SOCtot35", soc_s_edad_ocup != "b2SOCtot35a5", soc_s_edad_ocup != "b2SOCtot51") %>%
  mutate(
    cargo = case_when(
      soc_s_edad_ocup %in% c("b2SOC135", "b2SOC135a50","b2SOC151") ~ "Gerente",
      soc_s_edad_ocup %in% c("b2SOC235", "b2SOC235a50", "b2SOC251") ~ "Prof_o_tec",
      soc_s_edad_ocup %in% c("b2SOC335", "b2SOC335a50", "b2SOC351") ~ "Admin",
      soc_s_edad_ocup %in% c("b2SOC435", "b2SOC435a50", "b2SOC451") ~ "obrero_trabcalif",
      soc_s_edad_ocup %in% c("b2SOC535", "b2SOC535a50", "b2SOC551") ~ "obrero_trabnocalif",
      soc_s_edad_ocup %in% c("b2SOC635", "b2SOC635a50", "b2SOC651") ~ "domicilio"
            ),
    
    edad = case_when(
      soc_s_edad_ocup %in% c("b2SOC135", "b2SOC235", "b2SOC335", "b2SOC435", "b2SOC535") ~ "Menor_35" ,
      soc_s_edad_ocup %in% c("b2SOC135a50", "b2SOC235a50", "b2SOC335a50", "b2SOC435a50", "b2SOC535a50") ~ "36_50" ,
      soc_s_edad_ocup %in% c("b2SOC151", "b2SOC151", "b2SOC151", "b2SOC151", "b2SOC151") ~ "Mayor_51"
    )
  )
  
ocup_edad %>%
  group_by(cargo, edad) %>%
  summarise(n = n())
```

```{r, fig.cap = "Gráfico de barras, cantidad de trabajadores según categoría de ocupación y si son asalariados o socios de la cooperativa"}
gen_ocup %>%
  gather("categoria", "ocup", b2SOC1:b2SOC6, b2ASAL1:b2ASAL6) %>%
  filter(!is.na(categoria), cp == 1) %>%
  mutate(
    cat_ocup = case_when(
               categoria %in% c("b2SOC1", "b2ASAL1") ~ "Gerente_dir",
               categoria %in% c("b2SOC2", "b2ASAL2") ~ "prof_tec",
               categoria %in% c("b2SOC3", "b2ASAL3") ~ "admin",
               categoria %in% c("b2SOC4", "b2ASAL4") ~ "obrero_calif",
               categoria %in% c("b2SOC5", "b2ASAL5") ~ "obrero_nocalif",
               categoria %in% c("b2SOC6", "b2ASAL6") ~ "adomicilio"
               ),
    cat_AS = if_else(categoria %in% c("b2SOC1", "b2SOC2", "b2SOC3", "b2SOC4", "b2SOC5", "b2SOC6"), "Socio", "Asalariado")
    ) %>%
  ggplot() +
  geom_bar(aes(x = cat_ocup, y = ocup, fill = cat_AS), stat = "identity", position = "dodge") +
  scale_x_discrete(labels = c(
    "Administrativos", 
    "Trabajadores \n a domicilio", 
    "Gerentes y \n directores", 
    "Obreros \n calificados", 
    "Obreros \n no calificados", 
    "Profesionales \n y técnicos")
    ) + 
  labs(x = "Categoría de ocupación", y = "Cantidad de trabajadores", fill = "") +
  scale_fill_brewer(palette = "Accent")
```
La única categoría donde los asalariado superan número a los socios es en el área administración. Tanto los obreros calificados, los no calificados y los profesionales técnicos que son socios superan ampliamente a los que son asalariados. 

3. Exploración de los socios y asalariados 
```{r}
#Cuanta gente dejó e ingresó a la cooperativa por tramos de edad?

TraDej %>% 
  filter(año == 2) %>%
  gather("Tramos", "Cantidad", -año) %>%
  mutate(Tramos = recode(Tramos, b14a35tot = "Menores de 35 años", b14a36a50t = "Entre 36-50 años", b14a51tot = "Mayores de 51 años", b14atotsoc = "Total de socios", b14atotasa = "Total de asalariados", b14atot = "Total de trabajadores"))
```


4. Tendencia a la innovación según la antiguedad de la cooperativa

La innovación está dividida en cuatro áreas : en producto, en proceso, en organización y en comercialización. Los encuestados debían responder si había habido en los últimos 3 años alguna innovación en dichas áreas. Inicialmente pensamos que aquellas cooperativas cuya actividad inicial comenzó más recientemente innovarían menos porque están recien estableciéndose y no pueden invertir tanto en dicha área.   

```{r, fig.cap = "Serie de tiempo, cantidad de empresas fundadas cada año"}
inno_arr <- datos %>%
  select(form, año, cp, a4, g4prod, g4proc, g4org, g4com) %>%
  mutate(a4 = as.Date(a4, format = "%d/%m/%Y")) %>%
  filter(a4 > "1800-01-01" & a4 < "2013-01-01", is.na(g4prod) == FALSE, is.na(g4proc) == FALSE, is.na(g4org) == FALSE, is.na(g4com) == FALSE, cp == 1)

inno_arr %>%
  mutate(a4 = year(a4)) %>%
  group_by(a4) %>%
  summarise(n = n()) %>%
  ggplot() +
  geom_line(aes(x = a4, y = n), color = "green") +
  labs(x = "Año", y = "Cooperativas fundadas")
```
Desde los años 90 hasta antes del 2000 hay un creciemento en el número de cooperativas que iniciaron sus actividades, la abrupta caída en su número se puede deber a la crisis. Posteriormente hay un crecimiento sostenido en dicho número que tal vez se corresponda con crecimiento de la economía en dicho periodo.

```{r, fig.cap = "Mapa de calor, proporción de innovación de las cooperativas según año de inicio de actividades y área de innovación"}
inno_arr %>%
  gather("tipo", "hubo", g4prod, g4proc, g4org, g4com) %>%
  mutate(a4 = year(a4), hubo = recode(hubo, `1` = "Sí", `2` = "No")) %>%
  group_by(a4, tipo, hubo) %>%
  summarise(n = n()) %>%
  mutate(prop = n/sum(n)) %>%
  filter(hubo != "No") %>%
  ggplot() +
  geom_tile(aes(x = a4, y = tipo, fill = prop)) +
  scale_y_discrete(labels = c("Producto", "Proceso", "Organización", "Comercialización")) + 
  labs(x = "Año de inicio de actividades", y = "Área de innovación", fill = "Proporción de \n empresas \n que innovaron") 
```

A la hora del análisis tenemos que tener en cuenta que hay años donde iniciaron sus actividades muy pocas cooperativas, por lo que la tendencia a la innovación va a ser muy afectada por cada una de ellas. Mientras hay años donde hay un número mayor de cooperativas y cada una de ellas tiene menos influencia sobre la tendencia a la innovación, como es el caso de las que iniciaron sus actividades a partir del año 2010 en adelante. La comparación va a ser mejor para los años donde se cierta estabilidad en la cantidad de empresas fundadas. Por eso el mapa de calor de la figura ... es más útil para comparar a partir de los años 90 a partir de donde hay un mayor número de cooperativas.  


En el anexo están disponibles los gráficos realizados inicialmente, dividiendo la proporción de empresas que innovaron según año y categoría de innovación, pero resultó más conveniente reunir la información en un mapa de calor. En dicho gráfico podemos apreciar que antes de los años 90 hay varios años donde no hubo cooperativas que iniciaran sus actividades. No se puede discernir un patrón general así que no podemos confirmar nuestra hipótesis de que las cooperativas más nuevas innovan menos. A pesar de esto el gráfico puede utilizarse para según cada año de inicio de actividades como es el desempeño actual de las cooperativas en cuanto a innovación.



5.  ¿Colaboran más las cooperativas entre sí que las empresas con ellas? 

Queriamos ver si entre las cooperativas y las empresas convencionales hay diferencias en cuanto al nivel de colaboración con cooperativas, pero en el caso de todas las empresas los datos son NA, por lo que decidimos comparar entre cooperativas de producción y cooperativas de trabajo. La colaboración preguntada en la entrevista es en la forma de socios, proveedores y clientes.

```{r, fig.cap = "Gráfico de barras, cantidad de cooperativas según cuántas cooperativas figuran entre sus proveedores, clientes y socios. Dividido en cooperativas de producción (CP) y cooperativas de trabajo (CT)"}

#ver outliers

gen_ocup %>%
  mutate(tipo_coop = case_when(cp == 1 & is.na(ct) ~ "CP", ct == 1  ~ "CT")) %>%
  filter(a11a1 < 500, a11a2 < 500, a11a3 < 500) %>% #Hay outliers que son posibles errores y afectan mucho la grafica
  gather("tipo_colab", "cantidad", a11a1, a11a2, a11a3) %>%
  mutate(tipo_colab = recode(tipo_colab,a11a1 = "Proveedoras", a11a2 = "Socias", a11a3 = "Clientes")) %>%
  group_by(tipo_colab, cantidad) %>%
  summarise(n = n()) %>%
  ggplot() + 
  geom_bar(aes(x = cantidad, y =  n), stat = "identity", fill = "mediumseagreen") + 
  facet_wrap(vars(tipo_colab)) +
  labs(x = "Número de cooperativas", y = "Frecuencia entre las cooperativas encuestadas")
```

```{r}
gen_ocup %>%
  mutate(tipo_coop = case_when(cp == 1 & is.na(ct) ~ "CP", ct == 1  ~ "CT")) %>%
  filter(a11a1 < 500, a11a2 < 500, a11a3 < 500) %>% #Hay outliers que son posibles errores y afectan mucho la grafica
  gather("tipo_colab", "cantidad", a11a1, a11a2, a11a3) %>%
  mutate(tipo_colab = recode(tipo_colab,a11a1 = "Proveedoras", a11a2 = "Socias", a11a3 = "Clientes")) %>%
  group_by(tipo_colab, cantidad) %>%
  filter(cantidad > 15)

```

Resalta como hay un gran número de cooperativas que no colaboran con sus pares. También son notorios valores atípicos de cooperativas que colaboran con más de quince de sus pares. Son cinco cooperativas de producción y una de trabajadores, todas fundadas despues del año 2002 y con una cantidad de personal bastante pequeña (la que tiene más cuenta con 21 personas). Las ramas de actividades de estas cooperativas son: 
* Impresión de diarios y revistas (una cooperativa)
* Administración y consultoría de empresas (una cooperativa)
* Agentes y corredores de seguros y mantenimiento de vehículos (tres cooperativas)
* Restaurantes y parrilladas (una cooperativa). 


6. ¿Aquellos encuestados que se reportan como más impacientes ven más problemas en el ausentismo?

Queremos tener una idea de como características de las personas sesgan sus respuestas. Hay que tener en cuenta que como estas características son autorreportadas van a tener en si misma un sesgo también. Si bien hay cierta ambigüedad en cuanto a que se referían con paciencia los encuestadores, nuestra intuición nos lleva a pensar que los que son más impacientes tienen menos tolerancia con el ausentismo y lo reportarían más como un problema. 

```{r, fig.cap = "Gráfico de barras apiladas, proporción de encuestados que reportan el ausentismo como un problema según su nivel de paciencia (donde 0 es poco paciente y 10 es muy paciente)"}
dat_5 <- datos %>%
  select(form, año, f3, h5pacienci, h1posturaa, h89sexo) %>%
  filter(año == 2, is.na(f3) == FALSE, is.na(h5pacienci) == FALSE ) %>%
  mutate(h89sexo = recode(h89sexo, `1` = "Masculino", `2` = "Femenino"), f3 = recode(f3, `1` = "Sí", `2` = "No"))


  ggplot(dat_5) +
    geom_bar(aes(x = as.factor(h5pacienci), fill = as.factor(f3)), position = "fill") +
    labs(x = "Nivel de paciencia", y = "Proporción", fill = "¿Es el ausentismo \n un problema \n en su cooperativa?") +
    scale_fill_brewer(palette = "Accent")
```

Se puede ver que hay una correspondencia entre aquellos que se reportan muy impacientes y quienes reportan que el ausentismo es un problema en su cooperativa. Claramente no podemos afirmar causalidad y además hay muchos factores que no estamos tomando en cuenta, pero nos parece interesante esta correspondencia.

7. Desempeño de las cooperativas por área según su desempeño en otra área

A los encuestados se les preguntó como percibían a su cooperativa en distintas áreas en comparación a empresas de similar tamaño. Queremos ver como se correlacionan los desempeños en dichas áreas. 

```{r, fig.cap = "Mapa de calor, situación de las cooperativas respecto a pares en cuanto a capacidad de producción según su situación en capacitación de personal, año 2010"}
dat_7 <- datos %>%
  select(form, año, g11, g12, g13, g14, g15) 

dat_7 %>%
  filter(año == 1) %>%
  group_by(g14, g12 ) %>%
  summarise(n = n()) %>%
  mutate(prop = round(n/sum(n), 4)) %>%
  ggplot(aes(x = as.factor(g14), y = as.factor(g12))) +
  geom_tile(aes(fill = prop)) +
  geom_text(aes(label = prop), color = "white") +
  scale_x_discrete(labels = c("Mucho peor", "Peor", "Igual", "Mejor", "Mucho mejor")) +
  scale_y_discrete(labels = c("Mucho peor", "Peor", "Igual", "Mejor", "Mucho mejor")) +
  labs(x = "Capacitación de personal", y = "Capacidad de producción", fill = "Proporción")
```

```{r, fig.cap = "Mapa de calor, situación de las cooperativas respecto a pares en cuanto a capacidad de producción según su situación en maquinaria y equipos, año 2010"}
dat_7 <- datos %>%
  select(form, año, g11, g12, g13, g14, g15) 

dat_7 %>%
  filter(año == 1) %>%
  group_by(g15, g12 ) %>%
  summarise(n = n()) %>%
  mutate(prop = round(n/sum(n), 4)) %>%
  ggplot(aes(x = as.factor(g15), y = as.factor(g12))) +
  geom_tile(aes(fill = prop)) +
  geom_text(aes(label = prop), color = "white") +
  scale_x_discrete(labels = c("Mucho peor", "Peor", "Igual", "Mejor", "Mucho mejor")) +
  scale_y_discrete(labels = c("Mucho peor", "Peor", "Igual", "Mejor", "Mucho mejor")) +
  labs(x = "Maquinaria y equipos", y = "Capacidad de producción", fill = "Proporción")
```
Se puede ver que no hay cooperativas cuya situación en capacitación de personal en comparación a empresas pares sea mucho peor y que además su capacidad de producción sea mucho mejor. La mayoría de las empresas que se consideran en igualdad de condiciones en un área se considera en la misma situación en la otra área. Algo similar pasa cuando cruzamos las variables de situación en maquinaria y equipos y capacidad de producción.  

8. Relación entre monto de la inversión y el resultado

```{r}
datos %>%
  select(form, año, g31:g31resul) %>%
  rename("invierte"= g31, "monto"= g31inv, "resultado"= g31resul) %>%
  mutate(resultado= recode(resultado, `1` = "Muy malo", `2` = "Malo", `3` = "Nulo", `4` = "Bueno", `5` = "Muy bueno")) %>%
  ggplot() +
  geom_boxplot(aes(x= resultado, y= monto))



```

# Descripción de la aplicación Shiny

En nuestra aplicación queremos expandir sobre la pregunta 7 de nuestro análisis exploratorio


# Comentarios finales


# Anexo

## 1. Listado inicial de variables:

* Número de formulario
* Año de la encuesta
* Tipo de empresa
* Cargo del informante
* Fecha de inicio de actividades 
* Número de cooperativas que figuran como sus proveedores 
* Número de cooperativas que figuran como sus socios
* Número de cooperativas que figuran como sus clientes
* Personal ocupado promedialmente
* Distribución de socios según categoría de ocupación, género y edad
* Distribución de asalariados según categoría de ocupación, género y edad
* Distribución de socios según máximo nivel educativo alcanzado
* Distribución de socios según nivel educativo alcanzado (2012)
* Distribución de socios según nivel educativo alcanzado (2012)
* Trabajadores que dejaron la empresa por tramo de edad
* Trabajadores que ingresaron a la empresa por tramo de edad
* Salario nominal promedio según posición de trabajo
* Capital
* Gastos
* Ingresos
* Inversiones
* Activo
* Valor total del activo
* Total del pasivo
* Principales problemas de la cooperativa en términos de gestión de personal (primera mencion?)
* ¿Es el ausentismo un problema en la cooperativa?
* Principales razones que explican el ausentismo (primer mencion¿)
* ¿Cuál es su percepción sobre la actitud hacia el trabajo que predomina entre quienes trabajan en la cooperativa? (2012)
* ¿Cuál es su percepción sobre la calidad de las relaciones humanas entre quienes trabajan en la cooperativa? 
* En relación a empresas de similar tamaño y tipo de producción, señale cómo se ubica su empresa en cuanto a tecnología
* En relación a empresas de similar tamaño y tipo de producción, señale cómo se ubica su empresa en cuanto a capacidad de producción
* En relación a empresas de similar tamaño y tipo de producción, señale cómo se ubica su empresa en cuanto a marketing y comercialización
* En relación a empresas de similar tamaño y tipo de producción, señale cómo se ubica su empresa en cuanto a capacitación de personal
* En relación a empresas de similar tamaño y tipo de producción, señale cómo se ubica su empresa en cuanto a maquinaria y equipos
* ¿La empresa ha desarrollado en los últimos tres años alguna de las siguientes actividades en procura de lograr mejoras de producto, de proceso, de organización y/o de comercialización? 
* Monto de la inversión
* Resultado de la inversión
* ¿Hubo innovaciones en producto orientadas al mercado? 
* ¿Los resultados de esa innovación fueron novedosos para la empresa?
* ¿Podría indicar si la empresa ha utilizado Trabajo en equipo como forma de organzación del trabajo? 
* ¿Podría indicar si la empresa ha utilizado Trabajo en equipo como forma de organzación del trabajo de forma extendida? 
* ¿Podría indicar si la empresa ha utilizado Rotación de tareas como forma de organzación del trabajo? 
* ¿Podría indicar si la empresa ha utilizado Rotación de tareas como forma de organzación del trabajo de forma extendida? 
* ¿Se ve a usted mismo como una persona que en general está dispuesta a asumir riesgos o que trata de evitarlos? 
* En general, ¿se considera usted una persona impaciente o que muestra una gran paciencia? 
* Nivel educativo de los encuestados 
* Sexo de los entrevistados


```{r, fig.cap = "Gráfico de barras, proporción de empresas que realizaron al menos una innovación en producto en los últimos 3 años según año de inicio de sus actividades"}
ggplot(inno_arr) +
  geom_bar(aes(year(a4), fill = as.factor(g4prod)), position = "fill") +
  scale_fill_discrete(labels = c("Si", "No" )) +
  labs(x = "Año de inicio de actividades", y = "Proporción", fill = "¿Hubo innovación en producto?")

```

```{r, fig.cap = "Gráfico de barras, proporción de empresas que realizaron al menos una innovación en proceso los últimos 3 años según año de inicio de sus actividades"}

ggplot(inno_arr) +
  geom_bar(aes(year(a4), fill = as.factor(g4proc)), position = "fill") +
  scale_fill_discrete(labels = c("Si", "No" )) +
  labs(x = "Año de inicio de actividades", y = "Proporción", fill = "¿Hubo innovación en proceso?")

```

```{r, fig.cap = "Gráfico de barras, proporción de empresas que realizaron al menos una innovación en organización en los últimos 3 años según año de inicio de sus actividades"}

ggplot(inno_arr) +
  geom_bar(aes(year(a4), fill = as.factor(g4org)), position = "fill") +
  scale_fill_discrete(labels = c("Si", "No" )) +
  labs(x = "Año de inicio de actividades", y = "Proporción", fill = "¿Hubo innovación en organización?")

```

```{r, fig.cap = "Gráfico de barras, proporción de empresas que realizaron al menos una innovación en comercialización en los últimos 3 años según año de inicio de sus actividades"}

ggplot(inno_arr) +
  geom_bar(aes(year(a4), fill = as.factor(g4com)), position = "fill") +
  scale_fill_discrete(labels = c("Si", "No" )) +
  labs(x = "Año de inicio de actividades", y = "Proporción", fill = "¿Hubo innovación en comercialización?")

```